【裁判字號】    99,訴,104
【裁判日期】    990625
【裁判案由】    給付借款
【裁判全文】
臺灣基隆地方法院民事判決               99年度訴字第104號
原      告  甲  ○
被      告  乙○○○
訴訟代理人  郭百祿律師
上列當事人間請求給付借款事件，本院於民國99年6月8日言詞辯
論終結，判決如下：
    主  文
被告應給付原告新臺幣壹拾柒萬元，及其中新臺幣壹拾伍萬元自
民國九十九年二月二十五日起，其中新臺幣伍仟元自民國九十九
年三月一日起，其中新臺幣伍仟元自民國九十九年四月一日起，
其中新臺幣伍仟元自民國九十九年五月一日起，其中新臺幣伍仟
元自民國九十九年六月一日起，均至清償日止，按年息百分之五
計算之利息。
原告其餘之訴駁回。
訴訟費用由被告負擔新臺幣壹仟柒佰捌拾肆元，餘由原告負擔。
本判決原告勝訴部分得假執行。但被告如以新臺幣壹拾柒萬元為
原告預供擔保，免為假執行。
原告其餘假執行之聲請駁回。
    事實及理由
一、原告主張；
（一）被告自民國89年起陸續向原告借款，然之前並未簽訂借據
      ，至原告於91年6月12日向被告催討欠款，被告始簽具借
      據1紙（下稱系爭借據）交付原告，載明被告向原告借款
      新臺幣（下同）110萬元，約定自96年6月起每月清償5,
      000元，用以支付利息，且兩造就本金部分並未約定清償
      期，詎被告屆期不為清償，經原告一再追索，被告均置之
      不理，原告於本件起訴前曾與被告協商、調解如何還款，
      原告既有催告之事實，被告又逾1個月以上未還款，依民
      法第478條：「借用人應於約定期限內，返還與借用物種
      類、品質、數量相同之物，未定返還期限者，借用人得隨
      時返還，貸與人亦得定一個月以上之相當期限，催告返還
      。」及最高法院73年台抗字第413號判例意旨：「民法第
      四百七十八條規定：消費借貸未定返還期限者，借用人得
      隨時返還，貸與人亦得定一個月以上之相當期限催告返還
      。所謂貸與人得定一個月以上之相當期限催告返還，非謂
      貸與人之催告必須定有期限，祇須貸與人有催告之事實，
      而催告後已逾一個月以上相當期限者，即認借用人有返還
      借用物之義務。」，原告自得隨時請求被告一次返還借款
      。
（二）兩造曾於99年1月21日下午2時30分至基隆市中山區調解委
      員會進行調解，被告親自到現場同意以60萬元1次清償原
      告上開借款，因金額差距過大，原告並未同意上開條件。
（三）對被告抗辯之陳述略以：金錢借貸契約，固屬要物契約，
      應由貸與人就交付金錢之事實負舉證之責，但若貸與人提
      出之借用證內，經載明借款額，當日親收足訖無訛者，要
      應解為貸與人就要物性之具備，已盡舉證責任；金錢借貸
      契約，固屬要物契約，應由貸與人就交付金錢之事實負舉
      證之責，惟若貸與人提出之借用人自己製作之文書已載明
      積欠借款之事實者，應解為貸與人就要物性之具備，已盡
      舉證責任，最高法院著有69年台上字第3546號判例及86年
      台上字第3880號判決可資參照。本件被告對原告所提出之
      借據自認為真正，惟仍辯稱未向原告借款且未取得原告交
      付之借款云云，然系爭借據上由被告自己書寫「茲於91年
      6月12日本人陳玉英向甲○小姐週轉現金壹佰壹拾萬元正
      ；於96年6月起每月還伍仟元」之載明積欠借款之字句，
      更足證被告確已收受借款，並願還款，應認原告就要物性
      之具備及借貸關係之存在，已盡舉證責任，且被告亦曾依
      借據上之約定匯款至原告所有國泰世華銀行之帳戶內，亦
      足證原告業已交付借款。
（四）基於前述，聲明：被告應給付原告110萬元，及自起訴狀
      繕本送達翌日起至清償日止，按年息5%計算之利息；原告
      願供擔保聲請宣告假執行。
二、被告方面；
（一）被告否認原告所主張之借款債權存在，依最高法院17年上
      字第917號判例要旨：「民事訴訟如係由原告主張權利者
      ，應先由原告負舉證之責，若原告先不能舉證，以證實自
      己主張之事實為真實，則被告就其抗辯事實即令不能舉證
      ，或其所舉證據尚有疵累，亦應駁回原告之請求。」、43
      年台上字第377號判例要旨：「請求履行債務之訴，除被
      告自認原告所主張債權發生原因之事實外，應先由原告就
      其主張此項事實，負舉證之責任，必須證明其為真實後，
      被告於其抗辯事實，始應負證明之責任，此為舉證責任分
      擔之原則。」原告自應就其所主張被告於91年6月12日向
      其借款110萬元之事實負舉證責任，若原告無法舉證，以
      證實其所主張上開事實為真實，縱被告不能提出反證或所
      舉反證之證據尚有瑕疵，原告之請求依法亦應予駁回。
（二）通說認消費借貸關係係要物契約，而被告並未於91年6月
      12 日向原告借款110萬元，已如前述，故原告除須就其所
      主張上開事實證實為真實外，亦應就其將現金110萬元於
      91年6月12日交付於被告之事實，負舉證之責，否則兩造
      間之消費借貸關係並未有效成立，原告何能依消費借貸關
      係請求被告履行債務？
（三）原告固提出被告簽具之系爭借據1紙為證（被告係在被脅
      迫之下立具該借據），用以證明被告於91年6月12日向原
      告借貸現金110萬元，惟縱被告對該借據並不爭執其真正
      （即被告無法舉證係在脅迫下所立），亦僅能認為該借據
      僅有形式之證據力，至其實質證據力之有無，及其內容是
      否足以證明待證之事實，自應由事實審法院曉諭兩造為適
      當完全之言詞辯論，使得盡其攻擊防禦之能事，始足以資
      判斷，從而，被告已否認曾向原告於91年6月12日借貸現
      金110萬元，被告亦未於該日取得原告所交付任何分文借
      款，亦如前述，則原告就上開事實負舉證之責，若原告無
      法舉證以實其說，自應依法駁回原告之請求。
（四）原告於99年4月13日本院言詞辯論時稱：伊係從89年開始
      陸續借錢給被告，之前都沒有寫借據，一直到91年6月12
      日跟被告催討，被告才寫系爭借據給我，約定96年6月才
      開始每月還5,000元等語，惟若原告上開陳述屬實，亦與
      上述借據所載被告係於91年6月12日向原告週轉現金110萬
      元之事實不符，兩者內容前後已有矛盾，況原告亦無任何
      證據可證明其自89年間開始陸續借錢給被告之事實，縱原
      告能提出證據證明上情，此亦與被告是否於91年6月12日
      向原告週轉現金110 萬元乙節無關。
（五）退步言之，倘認被告確實積欠原告110萬元借款，則被告
      業於96年5月25日、96年7月9日、97年6月2日各償還原告
      5,000 元，上開金額自應由被告之欠款中扣除，且被告縱
      應依該借據所約定之內容自96年6月起每月清償5,000元，
      則就未至清償期之借款，原告亦無權利請求償還，就未到
      期部分之借款，自應駁回原告之請求；另系爭借據上並未
      載明被告應每月清償之5,000元係用以支付利息，原告於
      99年4月13日本院言詞辯論期日亦自承該5,000元「是攤還
      本金的部分」，由此足見原告請求被告一次返還借款實無
      理由。
（六）基於前述，聲明：駁回原告之訴；如受不利判決，願供擔
      保請准宣告免為假執行。
三、得心證之理由：
（一）原告主張被告自87年起陸續向其借貸已達110萬元，均已
      屆清償期，被告迄今均未清償，為此提出本訴，並提出證
      人丙○○及被告書立之借據1紙、原告銀行存摺1份，其上
      記載被告3次匯款均為5,000元之資料為證。被告固不否認
      書立原告所提出之借據1紙及曾經陸續匯款5,000元共3次
      予原告，但否認原告曾經於借據記載之91年6月12日交付
      借款110萬元，因此辯稱借貸契約不成立。本院審酌原告
      提出之借據內容已載明：「茲於中華民國91年6月12日本
      人陳玉英（即被告）向甲○小姐（即原告）週轉現金壹佰
      壹拾萬元正於96年從6月份起每月還台幣伍仟元正」「Ｚ00
      0000000基隆市○○區○○路230巷26弄6號之3立據人陳玉
      英民國96年6月12日」等語，該內容載明借款金額且又約
      定清償方式，依據事理可信被告應已收取貸款金額110萬
      元。另參諸被告分別96年5月25日、96年7月9日、97年6
      月2日各匯款5,000元予原告，業據原告提出存摺影本1份
      為證，亦為被告不否認，核與上揭借據記載之每月還款金
      額相符，是以更足確信原告已交付系爭借款，否則被告不
      會有匯款此清償債務之行為。且證人丙○○於99年6月8日
      到院證述：「99年的農曆年前10幾天左右，原告突然打電
      話給我，表示他已經和欠他錢的人約好了，在民權捷運站
      附近，要我一起去幫忙協調，所以我就去了，去到現場附
      近的咖啡廳，參與的人總共有三人，兩造跟我，被告乙○
      ○○就先抱怨原告說沒有告知他就扣押他的房子，雙方就
      開始爭吵，原告說你欠我那麼多年錢都沒還，我當然要扣
      押房子，被告說我中間有還錢是給你利息，不能這樣扣押
      我的房子，雙方講好現在尚欠的總金額是110萬，…」等
      語，證人丙○○僅單獨受原告委託參與兩造協調債務2次
      ，與兩造並無特殊情誼或仇隙，因此並無特別偏頗之必要
      ，是以其證言尚屬可採，而依據證人丙○○所述，被告與
      原告協調債務時，並未否認原告曾經交付借款110萬元，
      因此亦得徵信原告已交付系爭借款予被告。雖借據上記載
      之交付借款時間不符事實，但既可信原告前已交付借款，
      本件110萬元之借貸契約仍應認已成立，原告主張兩造成
      立110萬元之借貸契約堪可認定。
（二）次按借用人應於約定期限內，返還與借用物種類、品質、
      數量相同之物，未定返還期限者，借用人得隨時返還，貸
      與人亦得定一個月以上之相當期限，催告返還；定有清償
      期者，債權人不得於期前請求清償，民法第478條、第316
      條前段分別定有明文。原告主張系爭借款清償期均已屆至
      ，為被告否認，並辯稱有分期清償之約定。而依據原告所
      提借據記載「於96年從6月份起每月還伍仟元正」等語，
      ，依據文意解釋『還』字，均係清償本金之意，因此本院
      認上揭記載，乃兩造約定分期清償本金。而因系爭借據僅
      約定自96年6月起按月清償，而未明確約定之每月清償日
      期，則依據民法第121條第1項規定，以月為每月清償期者
      ，以每月之末日為期間之終止，因此依法被告應自96年6
      月起於每月最後一日分期給付5,000元。從而，本件原告
      債權本金固為110萬元，惟兩造既已約定被告得分期清償
      ，則原告僅得請求被告清償已到期之債務（自96年6月30
      日起至本件言詞辯論終結時即99年6月8日前之最後1期清
      償日期99年5月30日止，共36期）之借款180,000元【計算
      式：5,000元×36期＝180,000元】，為有理由；至其餘未
      到期部分之借款債權雖已確定存在，惟原告既未依法提起
      將來給付之訴，依民法第316條前段規定，自不得請求被
      告於清償日前提前清償。
（三）再查被告辯稱業於96年5月25日、96年7月9日、97年6月2
      日各償還原告5,000元，因此應屬清償上揭債務，其中96
      年5月25日被告匯入之5,000元，係在借據書立日即96 年6
      月15日前所匯款，而被告在交付該筆5,000元款項後，仍
      簽立借據承認尚欠原告本金總金額為110萬元，是以該筆
      96年5月25日之匯款5, 000元應早已扣除，方計算出本金
      金額110萬元，是以該筆匯款非屬清償上揭債務。而96 年
      7月9日、97年6月2日之2筆分別為5,000元匯款部分，既在
      書立借據後所匯，且金額與約定之每期還款金額相符，因
      此被告主張應屬清償系爭借款，尚屬可信。是以被告抗辯
      原告請求之金額應扣除96年7月、97年6月2筆合計10,000
      元之債權部分為有理由，因此原告應僅得請求被告給付
      170,000元 。
（四）末按給付有確定期限者，債務人自期限屆滿時起，負遲延
      責任；遲延之債務，以支付金錢為標的者，債權人得請求
      依法定利率計算之遲延利息；應付利息之債務，其利率未
      經約定，亦無法律可據者，週年利率為5%，民法第229條
      第1項、第233條第1項前段、第203條分別定有明文。本件
      乃金錢給付之請求，依前揭法條，原告自得請求按法定利
      率週年5%計算之遲延利息。惟本件兩造係約定被告應自96
      年6月起，於每月末日前給付5,000元，已如前述，則被告
      應係自各期清償日屆至而未清償該期款項，始須負遲延之
      責。準此，原告就被告自96年6月30日起至99年1月31日止
      （應扣除上揭清償之96年7月、97年6月2期欠款）共30期
      之欠款150,000元【計算式：5,000元×30期＝150,000元
      】，請求其自起訴狀繕本送達翌日即99年2月25日起至清
      償日止，按年息5%計算之利息，洵屬有據，惟其餘已到期
      之借款即清償期為99年2月28日、同年3月31日、同年4月
      30日、同年5月30日此4期借款，被告係分別自次日即99年
      3月1日、同年4月1日、同年5月1日、同年6月1日起始為逾
      期清償而須負遲延之責，原告就該4期各5,000元借款金額
      ，依法僅得請求被告給付自上揭日期起，均至清償日止，
      按年息5%計算之利息，故原告逾上開範圍之利息請求，於
      法無據，自不應准許。
四、綜上所述，原告本於兩造間消費借貸之法律關係，請求被告
    給付如主文第1項所示，為有理由，應予准許，逾此範圍之
    請求，則無理由，應予駁回。
五、本件因命給付之金額未逾50萬元，因此依法應職權宣告假執
    行，被告另陳明願供擔保請准宣告免為假執行，核無不合，
    爰酌定相當之擔保金，准被告得免為假執行。至原告敗訴部
    分，其假執行之聲請失所附麗，併予駁回。
六、結論：本件原告之訴為一部有理由，一部無理由，依民事訴
    訟法第79條、第87條第1項、第389條第1項第5款、第392條
    第2項，判決如主文。
中    華    民    國    99    年    6     月    25    日
                  民事庭法  官  王翠芬
以上正本係照原本作成。
對於本件判決如有不服，應於收受送達後20日內向本院提出上訴
書狀，敘述上訴之理由，上訴於臺灣高等法院，並按他造當事人
之人數附具繕本。
中    華    民    國    99    年    6     月    25    日
                        書記官  李一農

司法院資訊處製作；財團法人民間司法改革基金會備份。
